【裁判字號】    95,再,30
【裁判日期】    950929
【裁判案由】    拆屋還地
【裁判全文】
臺灣高等法院臺中分院民事判決            95年度再字第30號
再審原告    寅○○
再審原告    丑○○
再審原告    申○○
再審原告    酉○○○即湯邁選.
再審原告    戌○○即湯邁選之.
                        26號.
再審原告    午○○即湯邁選之.
再審原告    巳○○即湯邁選之.
                        巷32.
再審原告    未○○即湯邁選之.
再審原告    亥○○即湯邁選之.
                        巷32.
再審原告    辰○○即湯邁選之.
                        巷48.
再審原告    卯○○即湯邁選之.
前列十一人共同
訴訟代理人  施瑞章律師
再審被告    天○○
再審被告    宙○○
再審被告    地○○
                        3號
再審被告    戊○○宋景可之承.
再審被告    乙○○古詹炎妺之.
再審被告    丙○○古詹炎妺之.
                        之11.
再審被告    甲○○古詹炎妺之.
再審被告    丁○○古詹炎妺之.
再審被告    宇○○○詹孝治之.
再審被告    庚○○即詹秀玉之.
再審被告    壬○○即詹秀玉之.
再審被告    癸○○即詹秀玉之.
                        19號.
再審被告    己○○即林詹桂櫻.
再審被告    辛○○即林詹桂櫻.
再審被告    子○○即林詹桂櫻.
上列當事人間請求拆屋還地事件，再審原告對於中華民國92年12
月9日本院91年度上字第145號確定判決提起再審，經本院判決如
下：
    主  文
再審之訴駁回。
再審訴訟費用由再審原告負擔。
    事  實
甲、再審原告方面：
一、聲明：求為判決：(一)台灣台中地方法院85年度重訴字第79號
    、本院91年度上字第145號、最高法院93年台上字第1009號
    確定判決廢棄。(二)上開廢棄部分，再審被告第一審之訴及第
    二審追加之訴均駁回。(三)再審及前程序第一、二、三審訴訟
    費用由再審被告負擔。
二、陳述：
    (一)坐落台中市○區○○段70、71、72、73、74、75、76、79
      、8l等地號土地（以下簡稱系爭土地），係再審原告酉○
      ○○、戌○○、巳○○、未○○、亥○○、辰○○及卯○
      ○等八人之被繼承人湯邁選，與再審原告寅○○之被繼承
      人陳樹籐，及再審原告丑○○之被繼承人陳慶三（委由陳
      如專出名）於民國（下同）50年2月5日向再審被告天○○
      及其餘再審被告等之被繼承人詹涂阿壬以每甲新台幣（下
      同）10萬元購買，購買持分合計240分之132，並連同分管
      土地之地上建物，有不動產買賣契約書在卷足憑。
    (二)再審被告（應係再審原告之誤）等人於前訴訟程序第一、
      二審時即提出50年2月5日由詹涂阿壬及再審被告天○○蓋
      用印章，並貼有印花稅票之不動產買賣契約書正本；另再
      審原告所提出之50年4月15日由見證人羅煥榮見證屬實之
      買賣價金收據，其上載：「賣主：詹涂阿壬、天○○、代
      理人林益忠」，同時蓋有詹涂阿壬、天○○印文。再佐以
      證人陳水木、吳瑞於一審之證述，併買賣契約之買受人湯
      萬來所提出之印章等，均足認定再審原告所主張買賣關係
      確實存在。原審以再審被告等否認該不動產買賣契約及買
      賣收據上詹涂阿壬印文之真正，再審原告等未能舉證證明
      該不動產買賣契約書之真正，而為再審原告等敗訴之判決
      。並經最高法院以93年台上字第1005號裁定駁回再審原告
      之上訴確定。
    (三)嗣於93年7月間再審原告等尋得當時承辦買賣契約暨見證
      人之代書羅煥榮、王家增，並從其等轉述始發現豐原戶政
      事務所留有與系爭買賣契約書上詹涂阿壬相同印文之印鑑
      證明，雖經羅煥榮出具證明，但因豐原戶政事務所未為詳
      查，致再審原告誤認除羅煥榮之證詞外，無其他詹涂阿壬
      之印鑑證明。惟再審原告復於94年8月10日對再審被告等
      人提起訴請確認買賣關係存在之訴，於鈞院95年上字第63
      號審理中，已向豐原戶政事務所調得詹涂阿壬之「印鑑登
      記條」，其上留有詹涂阿壬之印鑑印文。經鈞院檢同再審
      原告所提出之50年2月5日不動產買賣契約書原本、50年4
      月15日買賣價金收據原本，送請法務部調查局鑑定，並函
      覆謂「甲類資料上所蓋用【詹涂阿壬】印文與乙類資料上
      所蓋【詹涂阿壬】印文，經重疊比對後，認為形體均大致
      相合，且兩類資料上亦有若干紋線特徵相符」。再審原告
      於該案之訴訟代理人徐文宗律師於95年7月4日閱覽鈞院上
      開95年上字第63號案卷時，始知有此未經原審判決斟酌之
      重要證物。爰依民事訴訟法第496條第l項第13款規定提起
      本件再審之訴。
    (四)又原確定判決係採酌證人陳如專之證詞為裁判之基礎，今
      證人陳如專因於原確定判決審理中基於偽證之犯意，就「
      詹涂阿壬於簽訂買賣契約時有出面訂約，有無在場」等重
      要關係事項，供前具結而為虛偽證述，經台灣台中地方法
      院檢察署檢察官以95年偵字第14196號偽證罪提起公訴，
      顯見原程序確定判決之裁判基礎已經動搖。
三、證據：提出台灣台中地方法院85年度重訴字第79號、本院91
    年上字第145號及最高法院93年台上字第1009號等判決書、
    不動產買賣契約書、買賣價金收據、台灣高等法院台中分院
    函稿、證明書、訊問筆錄、台灣台中地方法院函稿、法務部
    調查局鑑定通知書、律師閱卷聲請書、繳費收據、台灣台中
    地方法院檢察署檢察官95年度偵字第14196號起訴書等影本
    為證。
乙、再審被告方面：
    本件未經言詞辯論，再審被告未提出任何聲明或陳述。
丙、本院依職權調閱台灣台中地方法院85年度重訴字第79號、本
    院91年上字第145號及最高法院93年台上字第1009號民事卷
    。
    理  由
一、本件原確定判決以：坐落台中市○○區○○段70、71、72、
    73、74、75、76、79、81等地號土地，重測前為台中市○○
    區○○段六號，係被上訴人（即本件再審被告等）與陳水木
    、陳平松、陳勝雄、陳永將、黃吳秀菊等人所共有，上訴人
    （即本件再審原告）分別占用如原審判決附圖所示之土地，
    並在其上建有房屋居住等情，為兩造所不爭執，並經台中市
    中正地政事務所測量明確，製有原判決所附之複丈成果圖可
    憑。再審原告等雖辯稱：系爭土地之所有權人詹德芳於41年
    出售部分予陳水木、陳平松、陳柏宗、陳來務及吳瑞等，並
    按占有情形協議分管。詹德芳復於42年9月13日死亡，由詹
    涂阿壬及天○○繼承其餘部分土地，50年2月5日詹涂阿壬並
    代理天○○將兩人應有部分240分之132，連同分管土地之地
    上建物，以每甲10萬元出售予訴外人陳如專、湯萬來、及再
    審原告申○○、湯邁選及已故之陳樹藤等五人，再審原告等
    係本於買賣關係及繼受分管協議而占有系爭土地，具有正當
    權源等語。惟再審被告等既否認再審原告所提出不動產買賣
    契約書、價金收據之真正，自應由再審原告負舉證之責。再
    審原告所舉證人陳水木、吳瑞、陳如專、湯萬來等均不足以
    證明系爭買賣契約書、收據之真正。又依再審原告所提出當
    時各承租人占用之位置圖與判決附圖所示再審原告各占用位
    置及範圍核對結果，並不全然相同。台中市中山地政事務所
    亦查無42年間就系爭土地辦理繼承登記之賁料，以供比對詹
    涂阿壬、天○○之印文，足證再審原告前述所辯不足取。本
    件復不能證明詹涂阿壬應負表見代理之授權人責任。從而，
    再審原告既未能舉證證明其等係本於系爭買賣契約法律關係
    及繼受分管協議而占有系爭土地之事實，則其等各占有系爭
    土地如確定判決附圖所示之部分並蓋有地上建物，即屬欠缺
    正當權源，為無權占有。再審被告等依民法第767條、第821
    條規定訴請再審原告等拆屋交地，即屬有據，而為再審被告
    等勝訴判決。
二、再審原告提起本件再審之訴主張：原確定判決係以再審原告
    等與詹涂阿壬、天○○間就系爭不動產買賣契約書、價金收
    據之真正為爭執之重點，再審原告復於94年8月10日對再審
    被告等人提起訴請確認買賣關係存在之訴，於鈞院95年上字
    第63號審理中，已向豐原戶政事務所調得詹涂阿壬之「印鑑
    登記條」，其上留有詹涂阿壬之印鑑印文。經鈞院檢同再審
    原告所提出之50年2月5日不動產買賣契約書原本、50年4月
    15日買賣價金收據原本，送請法務部調查局鑑定，並函覆謂
    「甲類資料上所蓋用【詹涂阿壬】印文與乙類資料上所蓋【
    詹涂阿壬】印文，經重疊比對後，認為形體均大致相合，且
    兩類資料上亦有若干紋線特徵相符」。再審原告於該案之訴
    訟代理人徐文宗律師於95年7月4日閱覽鈞院上開95年上字第
    63號案卷時，始知有此未經原審判決斟酌之重要證物。另證
    人陳如專於原確定案件中所為證述，亦經台灣台中地方法院
    檢察署以95年偵字第14196號起訴書就其偽證罪提起公訴。
    爰依民事訴訟法第496條第l項第13款規定提起本件再審之訴
    。
三、按當事人發現未經斟酌之證物或得使用該證物者。得對確定
    判決提起再審之訴，但以如經斟酌可受較有利益之裁判者為
    限。固為民事訴訟法第496條第l項第13款所明定，惟此所謂
    當事人發現未經斟酌之證物，係暫前訴訟程序事實審之言詞
    辯論終結前已存在之證物，因當事人不知有此，致未經斟酌
    ，現始知之；若在前訴訟程序事實審之言詞辯論終結前尚未
    存在之證物，本無所謂發見，自不得以之為再審理由。本件
    再審原告持本院95年上字第63號兩造間確認買賣關係存在事
    件中法務部調查局於95年6月l9日函覆之「鑑定通知書」以
    為再審理由，然本件原程序事實審係於92年ll月25日言詞辯
    論終結，同年12月9日宣判，有調閱之本院91年度上字第145
    號卷證足稽，是該鑑定通知書於事實審言詞辯論終結前尚未
    存在。故再審原告持原確定判決事實審言詞辯論終結後始由
    法務部調查局製作之鑑定通知書做為再審理由之證物，稽諸
    上開說明，自非有據。再者，該鑑定通知書就系爭買賣契約
    、價金收據及61年l月29日之台中縣豐原市戶政事務所之詹
    涂阿壬印鑑原本作為鑑定資料加以鑑定後，函稱「甲類資料
    （即不動產買賣契約書、價金收據）上所蓋用【詹涂阿壬】
    印文與乙類資料（即戶政事務所之印鑑條）上所蓋【詹涂阿
    壬】印文，經重疊比對後，認為形體均大致相合，且兩類資
    料上亦有若干紋線特徵相符；惟是否即出於同一印章，則由
    於甲類印文部分有紋線欠清晰，且缺乏蓋出乙類資料印文之
    印章實物可供採樣，故歉難認定。」等語。有上開鑑定書附
    卷足稽。故依鑑定書所載，既無法證明豐原市戶政事務所之
    「詹涂阿壬」印鑑條，與系爭買賣契約及價金收據上「詹涂
    阿壬」印文，係出自同一印章，則該鑑定書、印鑑條縱經斟
    酌，亦不能認足使再審原告受較有利之裁判。況再審原告等
    於93年7月8日即以證人羅煥榮、王家增及向豐原市戶政事務
    所調取詹涂阿壬之印鑑條為民事訴訟法第496條第l項第13款
    之再審理由，對原確定判決提起再審之訴，經本院以93年度
    再字第16號認該證物為不足為有利於再審原告等之認定後判
    決駁回，有調閱之上開再審案卷附卷可按。而再審之訴，法
    院認無再審理由，判決駁回後，不得以同一事由，對於原
    確定判決或駁回再審之訴之確定判決，更行提起再審之訴。
    亦為民事訴訟法第498條之l所明定。是再審原告以發現豐原
    市戶政事務所存有「詹涂阿壬」之印鑑條再次提起本件再審
    ，亦與民事訴訟法第498條之l規定有違。是則再審原告主張
    是發現未經斟酌之證物，或得使用該證物等語，自不足取。
    從而，其執此提起本件再審之訴，為無理由，應予駁回。
四、次按對確定判決，得以證人、鑑定人、通譯、當事人或法定
    代理人經具結後，就為判決基礎之證言、鑑定、通譯或有關
    事項為虛偽陳述者為由，提起再審之訴。固為民事訴訟法第
    496條第l項第10款所明定。惟該款情形，以宣告有罪之判決
    或處罰鍰之裁定已確定，或因證據不足以外之理由，而不能
    為有罪之確定判決或罰鍰之確定裁定者為限，始得提起再審
    之訴。同法第496條第2項亦定有明文。本件再審原告主張原
    確定判決所憑以認定事實之證人陳如專於原程序審理中，所
    為之證述，已經檢察官以偽證罪嫌提起公訴等情，固據其提
    出台灣台中地方法院檢察署95年偵字第14196號95年7月24日
    之起訴書為證，惟其並未主張證人陳如專已經有罪判決確定
    ，既尚未經有罪判決確定，稽之上開說明，再審原告等以證
    人陳如專已被檢察官起訴為由，而依民事訴訟法第496條第l
    項第10款規定提起本件再審，即非合法，併此敘明。
五、據上論結，本件再審之訴為顯無理由，依民事訴訟法第502
    條第2項、第78條、第85條第l項，判決如主文。
中    華    民    國    95    年    9     月    29    日
                      民事第七庭審判長法  官  袁再興
                                      法  官  陳賢慧
                                      法  官  吳惠郁
以上正本係照原本作成。
如對本判決上訴，須於收受判決送達後二十日內向本院提出上訴
書狀，其未表明上訴理由者，應於提出上訴後二十日內向本院提
出上訴理由書 (須按他造人數附具繕本)。
上訴時應提出委任律師為訴訟代理人之委任狀。具有民事訴訟法
第四百六十六條之一第一項但書或第二項之情形為訴訟代理人者
，另應附具律師及格證書及釋明委任人與受任人有該條項所定關
係之釋明文書影本。
                                      書記官  江玉萍
中    華    民    國    95    年    10    月    3     日
                                                      Ｈ


司法院資訊處製作；財團法人民間司法改革基金會備份。
